臺灣嘉義地方法院刑事判決
108年度訴字第319號
公  訴  人  臺灣嘉義地方檢察署檢察官
被      告  籃瑩桑


選任辯護人  洪千雅律師
上列被告因違反毒品危害防制條例案件，經檢察官提起公訴（10
8年度毒偵字第514號），本院判決如下：
    主  文
本件公訴不受理。 
    理  由
一、公訴意旨略以：被告甲○○基於施用第一、二級毒品之犯意，
    於民國108年1月14日18、19時許，在其嘉義縣○○鄉○○村00鄰
    ○○○000號住處內，以將海洛因、甲基安非他命置入針筒1支
    溶水注射靜脈方式，施用海洛因、甲基安非他命1次。嗣於
    同年1月15日20時10分許，經警徵得其同意採尿送驗，確呈
    嗎啡、可待因陽性反應，及安非他命、甲基安非他命陰性反
    應，因認被告涉犯毒品危害防制條例第10條第1、2項之施用
    第一、二級毒品罪嫌等語。
二、案件有起訴之程序違背規定者，應諭知不受理之判決，並得
    不經言詞辯論為之；刑事訴訟法第303條第1款、第307條分
    別定有明文。所稱之「起訴之程序違背規定」，係指檢察官
    提起公訴之訴訟行為於程序上有違法律之規定而言。而提起
    公訴之訴訟行為是否於程序上有違法律規定，原則上，固是
    以起訴時所存在之事項及法律規定為判斷，惟檢察官起訴後
    始發生之情事變更事由，致法院不能為實體審理及判決亦屬
    「起訴之程序違背規定」（最高法院109年度台上字第3826
    號判決意旨參照）。
三、本件被告行為後，毒品危害防制條例第20條、第23條業經總
    統於109年1月15日以華總一義字第10900004091號令修正公
    布，並自109年7月15日施行。依修正後毒品危害防制條例第
    35條之1第2款規定：「本條例中華民國108年12月17日修正
    之條文施行前犯第10條之罪之案件，於修正施行後，依下列
    規定處理：二、審判中之案件，由法院或少年法院（地方法
    院少年法庭）依修正後規定處理；依修正後規定應為不起訴
    處分或不付審理之裁定者，法院或少年法院（地方法院少年
    法庭）應為免刑之判決或不付審理之裁定」，是本案於108
    年5月20日繫屬於本院，故本院應依修正後之毒品危害防制
    條例規定處理。
四、又109年1月15日修正公布、同年7月15日施行之毒品危害防
    制條例第20條第3項規定，犯第10條之罪於觀察、勒戒或強
    制戒治執行完畢釋放後，3年後再犯第10條之罪者，適用本
    條前2項之規定。上開所謂「3年後再犯」，只要本件再犯（
    不論修正施行前、後）距最近1次觀察、勒戒或強制戒治執
    行完畢釋放，已逾3年者，即該當之，不因其間有無犯第10
    條之罪經起訴、判刑或執行而受影響（最高法院109年度台
    上大字第3826號大法庭裁定意旨參照）
五、雖毒品危害防制條例第35條之1第2款規定之立法理由為：「
    若該等案件於修正施行前已繫屬於法院或少年法院（地方法
    院少年法庭）者，為求程序之經濟，法院或少年法院（地方
    法院少年法庭）應依修正施行後之規定處理，即應依職權為
    觀察、勒戒或強制戒治之裁定」等語，似欲透過立法說明由
    法院依職權裁定觀察、勒戒或強制戒治，以替代第20條第1 
    項、第2項所定應由檢察官提出觀察、勒戒或強制戒治之聲
    請。惟查：
(一)若檢察官之「起訴之程序違背規定」，法院當不能「為求程
    序之經濟」便宜行事，而應嚴守程序上之正義，尊重檢察官
    之裁量權，並保障施用毒品者能獲得妥適並完善治療或其他
    有利戒毒途徑處遇之機會。
(二)且法院於解釋、適用本次毒品條例上開修正條文時，允宜遵
    循醫療專業及刑事政策，保障施用毒品者為病患性犯人之健
    康權，兼顧保護社會安全及恪遵正當法律程序，確保法治國
    公平法院之具體實現。又本於權力分立原則，法院對檢察官
    職權行使，應予以尊重，雖非謂不得為適度之司法審查，惟
    對於施用毒品者本次所犯如距最近1次觀察、勒戒或強制戒
    治執行完畢釋放後，已逾3年者，檢察官既得本於立法者所
    賦與之職權裁量是否聲請法院裁定觀察、勒戒或為命附條件
    （現行法僅能附命完成戒癮治療）緩起訴處分之多元化處遇
    ，即聲請法院裁定機構內之觀察、勒戒並非檢察官所得採取
    之唯一途徑，法院自不能僭越檢察官之職權，逕對施用毒品
    者裁定應予觀察、勒戒或強制戒治。至於修正後之毒品條例
    第35條之1第2款似欲透過立法說明由法院依職權裁定觀察、
    勒戒或強制戒治，以替代第20條第1項、第2項所定應由檢察
    官提出觀察、勒戒或強制戒治之聲請，惟若檢察官之「起訴
    之程序違背規定」，法院當不能「為求程序之經濟」便宜行
    事，而應嚴守程序上之正義，尊重檢察官之裁量權，並保障
    施用毒品者能獲得妥適並完善治療或其他有利戒毒途徑處遇
    之機會，仍應依修正後之毒品條例第20條第3項、現行第24
    條等規定，由檢察官基於一次性之整體規劃而重啟處遇程序
    ，視上訴人個案情形，是否適合「觀察、勒戒或強制戒治」
    或給予「附命完成戒癮治療緩起訴處分」之機會（最高法院
    109年度台上大字第3826號大法庭裁定意旨參照）。
(三)綜上所述，依現行毒品危害防制條例第35條之1第2款後段規
    定，案件既經檢察官起訴即無「應為不起訴處分」之問題，
    則法院依該條款前段所定，對審判中施用毒品之案件，自應
    依修正後規定處理，亦即對於審判中之案件，如本次所犯距
    最近一次觀察、勒戒或強制戒治執行完畢釋放，已逾3年者
    ，應逕為公訴不受理之判決，並由檢察官重新裁量該個案所
    應為之處遇，始符合平等、正當法律程序原則。
五、經查：
(一)被告有於上開時、地，施用海洛因及甲基安非他命等情，業
    據被告於警詢、偵查、本院準備程序及審理時均坦承不諱（
    見嘉縣警刑偵三字第1080010856號卷，下稱警856卷，第7頁
    ；他字第1522號卷第163頁，訴字第319號卷一第140至141、
    177、247頁，訴字第319號卷二第9、29、39頁），且被告於
    108年1月15日20時10分許，經警徵得其同意採集其尿液，經
    送詮昕科技股份有限公司檢驗結果，呈嗎啡、可待因陽性反
    應，及安非他命、甲基安非他命陰性反應等情，亦有勘察採
    證同意書、代號與真實姓名對照表、該公司108年1月29日濫
    用藥物尿液檢驗報告（報告編號：00000000）各1份附卷可
    稽（見警856卷第65至66頁；嘉縣警刑偵三字第1080016469
    號卷第14頁），足證被告確有於前揭時、地施用海洛因及甲
    基安非他命1次之犯行。
(二)被告最近一次雖前因施用毒品案件，經本院以89年度毒聲字
    第631號裁定送觀察、勒戒，因認有繼續施用毒品傾向，再
    經本院以89年度毒聲字第887號裁定，令入戒治處所施以強
    制戒治1年，嗣經本院以89年度毒聲字第1725號裁定停止強
    制戒治，所餘期間付保護管束，於89年12月8日出監，於90
    年6月8日保護管束期滿，未經撤銷，視為強制戒治期滿，並
    經嘉義地檢署檢察官以90年度戒毒偵字第154號為不起訴處
    分確定。復因施用毒品案件，經本院以91年度毒聲字第220
    號裁定，令入戒治處所施以強制戒治1年，嗣經本院以91年
    度毒聲字第1005號裁定停止強制戒治，所餘期間付保護管束
    ，於92年1月24日出監後，更經本院以92年度毒聲字第416號
    裁定撤銷停止戒治，令入戒治處所施以強制戒治，於93年1
    月9日出監，而刑事部分則經本院以91年度訴字第182號判決
    判處有期徒刑1年確定，有臺灣高等法院被告前案紀錄表1份
    在卷可佐。可知被告於108年1月14日所犯本案施用第一、二
    級毒品之犯行，距其最近一次經強制戒治執行完畢釋放之後
    ，已逾3年，屬新法毒品危害防制條例第20條第3項所定「3
    年後」再犯之情形，縱被告於其間曾多次因犯施用毒品罪，
    經起訴、判刑或執行，依前開說明，仍應依修正後之毒品危
    害防制條例第20條第3項、現行第24條等規定，由檢察官基
    於一次性之整體規劃而重啟處遇程序，視被告個案情形，是
    否適合「觀察、勒戒或強制戒治」或給予「附命完成戒癮治
    療緩起訴處分」之機會。檢察官逕予提起公訴，法院無從替
    代檢察官為上開合義務性之裁量處遇，應認本件起訴程序違
    背規定，且無從補正，自應諭知不受理之判決，爰不經言詞
    辯論為之。
據上論斷，應依刑事訴訟法第303條第1款、第307條，判決如主
文。
本案經檢察官周欣潔提起公訴，檢察官劉達鴻到庭執行職務。
中　　華　　民　　國　　110 　年　　2 　　月　　26　　日
                  刑事第一庭  審判長  法  官  卓春慧
                                      法  官  吳育汝
                                      法  官  林家賢
得上訴。 
以上正本證明與原本無異。
如不服本判決應於收受判決後20日內向本院提出上訴書狀，並應
敘述具體理由；其未敘述上訴理由者，應於上訴期間屆滿後20日
內向本院補提理由書（均須按他造當事人之人數附繕本）「切勿
逕送上級法院」。　　
中　　華　　民　　國　　110 　年　　2 　　月　　26　　日
                                      書記官  張子涵